【裁判字號】    89,訴,2994
【裁判日期】    901129
【裁判案由】    土地增值稅
【裁判全文】
臺北高等行政法院判決                            八十九年度訴字第二九九四號
                              .
    原      告  甲○○
    訴訟代理人  丁○○
    被      告  桃園縣稅捐稽徵處
    代  表  人  乙○○處長）.
    訴訟代理人  丙○○
                戊○○
右當事人間因土地增值稅事件，原告不服桃園縣政府中華民國八十九年十一月十三日
八九府訴字第一六六八二五號訴願決定，提起行政訴訟。本院判決如左：
    主  文
原告之訴駁回。
訴訟費用由原告負擔。
    事  實
緣原告於民國（以下同）八十三年一月五日就其所有之六筆編定使用種類均為特定農
業區水利用地之坐落桃園縣觀音鄉○○○段二九二、二九二之一、二九七之一、二九
八、二九九（五筆權利範圍均為全部）、二九六之二（權利範圍為一五一二○○分之
一五○六六○）地號土地（以下簡稱系爭土地），向被告所屬中壢分處提出土地增值
稅（土地現值）申報書，申請按一般稅率核課土地增值稅，被告所屬中壢分處核課後
，原告於八十三年二月二十二日向被告所屬中壢分處提出異議書，被告所屬中壢分處
以八十三年二月二十六日八十三桃稅壢貳字第○九○五二號函請原告檢附相關證明文
件提出申請，原告乃於八十三年三月三日向被告所屬中壢分處提出農業用地移轉免徵
土地增值稅申請書，申請免徵土地增值稅，因其檢附之資料未齊全，屢經被告所屬中
壢分處通知原告補正而未補正，且被告所屬中壢分處認為系爭土地係屬耕地以外之其
他農業用地，又原告係於八十三年一月五日向該分處申報按一般稅率核課，嗣原告縱
使申請農地免稅，然因系爭土地承受人（即權利人）並未具有農民身分，核與行為時
土地稅法第三十九條之二暨同法施行細則第五十八條之有關規定不符，仍無免徵土地
增值稅之適用，而以八十八年十一月二十三日八八桃稅壢貳字第八八○九七三○四號
函覆原告。原告不服，提出申復，經移請臺灣省政府辦理，並作成訴願決定，原告仍
表不服，向桃園縣政府提起訴願，遭駁回後，遂向本院提起行政訴訟。茲摘敘兩造之
訴辯意旨如左：
甲、原告方面：
一、聲明：求為判決
１、訴願決定及原處分均撤銷。
２、命被告返還原告新台幣（以下同）一六、二（應係「一」之誤）六二、七九八元
    及自八十三年三月十六日起至返還之日止，按中央銀行放款日拆計算之利息。
３、訴訟費用由被告負擔。
二、陳述：
１、人民有依法律納稅之義務，為憲法第十九條所明定，稱法律者，以立法院通過，
    由總統公布，定名為「法」、「律」、「條例」或「通則」為限，至於各機關公
    布之「規程」、「規則」、「細則」、「辦法」、「綱要」、「標準」，為命令
    而非法律，觀諸中央法規標準法第二條及第三條自明。又同法第五條第二款：「
    關於人民之權利、義務，應以法律定之。」及第六條：「應以法律規定事項，不
    得以命令定之。」，為政府機關受理人民申請許可案件適用法規之原則，為執行
    稅收之公務員所應恪切遵守之事項。
２、原告所有系爭溜池於八十二年間參與臺灣省桃園農田水利會溜池標售，由被告所
    屬中壢分處向原告逕行課徵系爭六筆溜池土地增值稅一六、二六二、七九八元，
    經原告於八十三年二月二十日聲明異議，被告未於法定期間內處理，一再聲請，
    均如石沉大海，時逾五年，直至八十八年十二月三十日，被告始行函復，謂該一
    事件業以八十三年二月二十六日桃稅壢貳字第○九○五二號函及八十三年三月十
    四日桃稅壢貳字第一一七四一號函復在案，原告並未收到或見及各該函，被告又
    未能舉出其送達證明，竟代原告提起訴願，並作成答辯書，實屬荒唐。原告乃於
    八十九年六月三十日以被告收受異議書為時五年不作處理，為「應作為而不作為
    」，向臺灣省政府提起訴願，該府以訴願法及行政訴訟法均已修正，自八十九年
    七月一日起施行，而於同年七月二十四日以府訴二字第三一四七八號函被告檢
    同原案「請依訴願法第五十八條第二項至第四項規定辦理」，因訴願法之修正，
    訴願受理機關變更為桃園縣政府，但其未本於上級行政監督職權糾正其錯失，而
    維持原處分，顯然違法違憲。
３、依據現行有關法律規定，溜池非耕作用之農地，出售不得課徵土地增值稅：
(1)、溜池並非耕地，因農地以能供生產之土地為限，溜池既不能種稻，亦不能旱作，
    無生產可言，唯一功能僅蓄水而已，如以此類推為耕地，若其引海水、河川水或
    水庫水、甚至抽取地下水為農作物之灌溉者，則海洋、河川、水庫、地下均可視
    同耕地，顯不近常情。在現行土地法令中，農用耕地並無溜池地目，依農業發展
    條例第三條第十一款對於耕地之規定，係指依區域計畫法編定之農牧用地，或依
    都市計畫法編為農業區、保護區之田、旱地目土地，或依土地法編定之農業用地
    ，或未依法編定而土地登記簿上所記載之田、旱地目之土地，溜池並不在其耕地
    之列，其他有關土地法規中，亦無其得為生產用地之明定，自不得課徵土地增值
    稅。又土地地目之編定及其用途，由市縣地政機關會同有關機關編定公告之，亦
    為土地法第八十一條及第八十二條所明定，凡地目及用途之變更，非經地政機關
    循法定程序核准及登記，不生效力，其職權屬於地政機關而非其他機關所可僭越
    ，稅捐機關亦應據為徵稅之範圍，亦不得踰越。
(2)、溜池不屬法定耕作農地，土地稅法中亦無溜池出售須課徵土地增值稅之明文規定
    ，蓋土地稅法中課徵土地增值稅為以農地售與非自耕農，或係自耕農於承受農地
    後變更為非農耕使用再移轉時，始課徵土地增值稅，亦有土地稅法第三十九條之
    二第二項可參。準此，溜池在土地法規中，不屬耕地之範圍，在稅法中亦無課徵
    土地增值稅之明文，即屬於法無據，被告以土地稅法施行細則第五十七條第一項
    第二款及第五十八條第一項第二款：「耕地以外之其他農業用地」概括林、養、
    牧、原、池、水、溜、溝等八種土地，認定耕地應包括溜池在內，然土地稅法施
    行細則為中央法規標準法第三條第二項所稱之命令，而非同條第一項所稱之法律
    ，姑無論溜池得否視同「耕地以外之其他農業用地」，亦不得資為徵收土地增值
    稅之法律依據。被告明知不應徵收而徵收，本於憲法第十九條規定，原告當然無
    遵從繳納之義務，強而為之，則不無刑法第一百二十九條第一項之違法徵收罪嫌
    及利用主管事務之圖利罪嫌。
(3)、本件關鍵爭議為溜池究竟是否屬於農地，被告從一開始已先預設立場，土地代書
    陳貞如就本件買賣申報按一般稅率核課土地增值稅，被告未逐一審核，即核准發
    出土地增值稅繳納稅單。經原告異議後，被告竟將其原本視為一般土地改為農地
    ，要求補正承買人自耕農身分．．．等資料。但系爭土地在土地登記簿上記載地
    目為溜池，使用區分類別為特定農業區「水利用地」，很明顯水利用地自然不是
    耕地，既不能耕作，也不能生產農作物，就不能視為農地，何需補正。土地稅法
    第三十九條之二第一項暨同法施行細則第五十七條、第五十八條之規定是對農地
    而言，溜池是「水利用地」，並不適用。
(4)、溜池如應視為農業耕地，則參與投標人須為具有自耕農身分之農民，並向鄉鎮公
    所取得自耕能力證明書後，方可參與投標，否則即使得標，地政機關亦不可能為
    所有權之移轉登記。本件系爭溜池之標售單位即臺灣省桃園縣農田水利會所公告
    之投標須知第二條規定：「投標資格：凡法律上許可在中華民國領土內購置不動
    產之自然人及法人均可參加投標。」，足證系爭溜池非農用耕地。依土地稅法規
    定，農地之移轉，取得人以自耕農為限，本件承買人共三十八人，並未全具有自
    耕農身分，依當時法令已違反土地登記規則第八十七條及土地法第三十條規定，
    竟可完成移轉登記，由此可證溜池是屬「水利用地」，不屬「農地」。
(5)、被告處理本件前後矛盾，本件溜池於八十二年十二月標售後，八十三年二月二十
    日原告接獲被告所屬中壢分處通知，繳納土地增值稅期間自八十三年一月二十四
    日起至同年二月二十三日止，原告即於接獲當天聲明異議，並將稅單六紙退還，
    同年三月十日接獲該分處八十三年三月五日桃稅貳字第一○九三八號函知應於文
    到七日內補送下列有關事項，憑以核定土地增值稅，逾期即予駁回：詹聰明等
    三十八人之戶籍謄本及承受農地繼續耕作承諾書。八十一年度綜合所得稅稅額
    證明書。就其來文意旨觀之，所命補辦者為得標人詹聰明等三十八人之戶籍謄本
    、承受農地繼續耕作承諾書與其八十一年度綜合所得稅稅額證明書，均與原告無
    關，原告深恐有誤，特於該函左上角批註：「本件即交代書陳貞如小姐迅速補辦
    ，以免逾期駁回，請特別注意。」代書陳貞如有無如期補送，以及溜池是否屬農
    用耕地，地政機關知之最稔，果為耕地，得標人如非自耕農及未提出自耕能力證
    明書，即不能取得農地所有權移轉登記。今被告將系爭土地認定為農地，然承買
    人中非全部均具有自耕農身分，卻取得耕地所有權登記，原處分之違誤情形，甚
    為明顯。
４、綜上所陳，被告認定系爭溜池為耕地及課徵土地增值稅之法律依據為何？乃本件
    關鍵所在，訴願決定均未予以審酌。被告違法強徵原告系爭溜池土地增值稅在無
    以為辭下，乃以土地稅法施行細則第五十七條及第五十八條中有：「耕地以外之
    其他農業用地」包括溜池在內為耕地之推論，未查細則為命令而非法律，不得資
    為課徵系爭溜池土地增值稅之法律依據，且曲解土地稅法第三十九條之二文意。
    是原處分與訴願決定之違誤甚明，請判決如原告訴之聲明。
乙、被告方面：
一、聲明：求為判決如主文所示。
二、陳述：
１、按「已規定地價之土地，於所有權移轉時，應按其土地漲價總數額徵收土地增值
    稅。」、「農業用地在依法作農業使用時，移轉與自行耕作之農民繼續耕作者，
    免徵土地增值稅。」、「本法第三十九條之二第一項所稱依法作農業使用時及繼
    續耕作之農業用地，指左列土地：一、耕地：．．．二、耕地以外之其他農業用
    地：依區域計畫法編定之林業用地、養殖用地，水利用地．．．。」、「依本法
    第三十九條之二第一項申請免徵土地增值稅者，依左列規定辦理：二、耕地以外
    之其他農業用地：由申請人於申報移轉現值時，檢附土地登記簿謄本、承受人戶
    籍謄本、繼續作農業使用承諾書，送主管稽徵機關。．．．第一項第二款之承受
    人，以其戶籍謄本記載之職業為農民者為限。」，分別為行為時土地稅法第二十
    八條、第三十九條之二第一項及同法施行細則第五十七條第二款、第五十八條之
    二所明定。
２、原告於八十三年二月起屢次就系爭土地核課情形提出異議，被告以八十三年二月
    二十六日桃稅壢貳字第○九○五二號函復並檢附本件繳款書，於八十三年三月二
    日合法送達在案，餘相關函件均在八十三年三月十四日桃稅壢貳字第一一七四一
    號函、八十八年七月七日桃稅壢貳字第八八○七三五七○號函及八十八年十一月
    二十三日桃稅壢貳字第八八○九七三○四號函復在案。至原告不服被告八十八年
    十一月二十三日桃稅壢貳字第八八○九七三○四號函否准退稅，復於八十九年一
    月二十五日提出申復書，申請退還已繳納之土地增值稅，被告遂於八十九年二月
    一日移請訴願機關臺灣省政府辦理，該府於同年二月十五日通知檢卷答辯，被告
    於同年三月二十七日以桃稅法字第八九○六三八五三號函檢卷及答辯並副知原告
    在案，臺灣省政府亦於八十九年五月十九日以八九府訴二字第一二四六三○號訴
    願決定書駁回原告之訴，被告就本件之處理，於法並無不合。
３、原告於八十二年十二月三十一日移轉之系爭土地之編定使用種類為特定農業區水
    利用地，依行為時土地稅法施行細則第五十七條第一項第二款屬耕地以外之農業
    用地，於八十三年一月五日向被告所屬中壢分處申報按一般稅率核課系爭土地增
    值稅，被告遂依土地稅法第二十八條前段規定，核定其土地增值稅一六、一六二
    、七九八元。原告嗣於八十三年三月三日始向被告所屬中壢分處申請依土地稅法
    第三十九條之二第一項規定免徵土地增值稅，因檢附資料不齊全，經通知亦未補
    正，且系爭土地承買人並未具有農民身分，核與行為時土地稅法第三十九條之二
    第一項暨同法施行細則第五十八條規定不符，並無免徵土地增值稅之適用。被告
    否准其退還已納之土地增值稅款，並無不當。次查土地稅法施行細則係依土地稅
    法第五十八條規定訂定之，被告核課本件土地增值稅亦遵循相關規定，並無不當
    。本件係原告對土地稅法之規定有所誤解，是原告之主張，應予駁回。
４、綜上所述，原告之訴應認為無理由，請判決如被告答辯之聲明。
    理  由
一、按「已規定地價之土地，於土地所有權移轉時，應按其土地漲價總數額徵收土地
    增值稅。」、「農業用地在依法作農業使用時，移轉與自行耕作之農民繼續耕作
    者，免徵土地增值稅。」，行為時土地稅法第二十八條前段、第三十九條之二第
    一項分別定有明文。又按「本法第三十九條之二第一項所稱依法作農業使用時及
    繼續耕作之農業用地，指左列土地：．．．二  耕地以外之其他農業用地：依區
    域計畫法編定之林業用地、養殖用地、水利用地、或都市計畫農業區、保護區及
    未依法編定地區而土地登記簿所記載為林、養、牧、原、池、水、溜、溝八種地
    目之土地。」、「依本法第三十九條之二第一項申請免徵土地增值稅者，依左列
    規定辦理。．．．二  耕地以外之其他農業用地：由申請人於申報移轉現值時，
    檢附土地登記簿謄本、承受人戶籍謄本、繼續作農業使用承諾書，送主管稽徵機
    關。．．．第一項第二款之承受人，以其戶籍謄本記載之職業為農民者為限。」
    ，行為時土地稅法施行細則第五十七條第一項第二款、第五十八條第一項第二款
    、第三項亦各有明文。
二、查原告於八十三年一月五日就其所有之六筆編定使用種類均為特定農業區水利用
    地之坐落桃園縣觀音鄉○○○段二九二、二九二之一、二九七之一、二九八、二
    九九（五筆權利範圍均為全部）、二九六之二（權利範圍為一五一二○○分之一
    五○六六○）地號土地（即系爭土地），向被告所屬中壢分處提出土地增值稅（
    土地現值）申報書，申請按一般稅率核課土地增值稅，被告所屬中壢分處核課後
    ，原告於八十三年二月二十二日向被告所屬中壢分處提出異議書，被告所屬中壢
    分處以八十三年二月二十六日八十三桃稅壢貳字第○九○五二號函請原告檢附相
    關證明文件提出申請，原告乃於八十三年三月三日向被告所屬中壢分處提出農業
    用地移轉免徵土地增值稅申請書，申請免徵土地增值稅，因其檢附之資料未齊全
    ，屢經被告所屬中壢分處通知原告補正而未補正，且被告所屬中壢分處認為系爭
    土地係屬耕地以外之其他農業用地，又原告係於八十三年一月五日向該分處申報
    按一般稅率核課，嗣原告縱使申請農地免稅，然因系爭土地承受人（即權利人）
    並未具有農民身分，核與行為時土地稅法第三十九條之二暨同法施行細則第五十
    八條之有關規定不符，仍無免徵土地增值稅之適用，而以八十八年十一月二十三
    日八八桃稅壢貳字第八八○九七三○四號函覆原告。原告不服，提出申復，經移
    請臺灣省政府辦理，並作成訴願決定，原告仍表不服，向桃園縣政府提起訴願，
    遭駁回之事實，有系爭土地登記簿謄本、原告之土地增值稅（土地現值）申報書
    、農業用地移轉免徵土地增值稅申請書、異議書、申復書、申請書、被告所屬中
    壢分處之稅額查定基本資料、八十三年二月二十六日八十三桃稅壢貳字第○九○
    五二號函及其掛號函件收據、八十三年三月五日八十三桃稅壢貳字第一○九三八
    號函、八十三年三月十四日八十三桃稅壢貳字第一一七四一號函、八十八年七月
    七日八八桃稅壢貳字第八八○七三五七○號函、八十八年七月二十一日八三桃稅
    壢貳字第○九○五二號函、八三桃稅壢貳字第一一七四一號函、八八桃稅壢貳字
    第八八○七八一六一號函、八十八年十一月二十三日八八桃稅壢貳字第八八○九
    七三○四號函、訴願書、訴願決定書分別附於原處分卷、訴願卷可稽，自堪信為
    真實。
三、本件原告訴稱：原告於八十二年間出售系爭土地，於八十三年一月五日向被告所
    屬中壢分處提出土地增值稅（土地現值）申報書，詎該分處按一般稅率核課土地
    增值稅，原告乃於八十三年二月二十日提出異議書，該分處竟未於法定期間內處
    理，原告一再申復、申請，均石沉大海，直至八十八年十二月三十日該分處始行
    函復，謂該案屢經被告函復在案，但原告並未收到各該函件，被告將原告於八十
    九年一月二十五日之申復書以訴願案辦理，實屬荒唐。又系爭土地為溜池，非耕
    作用之農地，不得課徵土地增值稅，被告核課土地增值稅之法律依據為何？被告
    以土地稅法施行細則第五十七條、第五十八條中有「耕地以外之其他農業用地」
    課稅，未查細則為命令而非法律，不得為核課依據。為此。請求將訴願決定及原
    處分均撤銷，並命被告返還原告一六、二（應係「一」之誤）六二、七九八元及
    自八十三年三月十六日起至返還之日止，按中央銀行放款日拆計算之利息云云。
    惟查：
１、原告自八十三年二月起屢次就系爭土地被核課土地增值稅乙事向被告所屬中壢分
    處提出異議書、申復書、申請書，被告所屬中壢分處以八十三年二月二十六日八
    十三桃稅壢貳字第○九○五二號函復，並檢附繳款書，於八十三年三月二日合法
    送達予原告在案，另分別以八十三年三月十四日八十三桃稅壢貳字第一一七四一
    號函、八十八年七月七日八八桃稅壢貳字第八八○七三五七○號函、八十八年七
    月二十一日八三桃稅壢貳字第○九○五二號函、八三桃稅壢貳字第一一七四一號
    函、八八桃稅壢貳字第八八○七八一六一號函、八十八年十一月二十三日八八桃
    稅壢貳字第八八○九七三○四號函復原告在案，已如前述。且原告不服其中之八
    十八年十一月二十三日八八桃稅壢貳字第八八○九七三○四號函否准退還其所繳
    納之土地增值稅，已於八十九年一月二十五日提出申復書，申請退還已繳納之土
    地增值稅，被告於八十九年二月一日將其申復書移請臺灣省政府辦理，經臺灣省
    政府於八十九年二月十五日通知被告檢卷答辯，被告於八十九年三月二十七日以
    桃稅法字第八九○六三八五三號函檢卷答辦，並副知原告在案，臺灣省政府亦以
    八十九年五月十九日八九府訴二字第一二四六三○號訴願決定駁回訴願，是被告
    就本件之處理，於法並無不合，自無原告所訴不作為之情事。
２、依原處分卷附之系爭土地之登記簿謄本之記載，系爭土地之地目均為溜，編定使
    用種類均為特定農業區水利用地，依首揭行為時土地稅法施行細則第五十七條第
    一項第二款之規定，係屬耕地以外之農業地用。原告於八十三年一月五日向被告
    所屬中壢分處申報按一般稅率核課系爭土地增值稅，被告遂依首揭土地稅法第二
    十八條前段之規定按一般稅率核定其土地增值稅一六、一六二、七九八元，並無
    不合。原告嗣於八十三年三月三日始向被告所屬中壢分處申請依行為時土地稅法
    第三十九條之二第一項規定免徵土地增值稅，因其檢附之資料不齊全，經該分處
    通知補正亦未補正，且系爭土地承買人不具有農民身分，核與行為時土地稅法第
    三十九條之二第一項及土地稅法施行細則第五十八條之規定不符，並無免徵土地
    增值稅之適用。被告否准原告所為退還已繳納土地增值稅之申請，並無不當。
３、土地稅法第五十八條規定：「本法施行細則，由行攻院定之。」，是土地稅法施
    行細則係經土地稅法第五十八條授權行政院訂定，而土地稅法施行細則第五十七
    條第一項第二款、第五十八條第一項第二款依序係就土地稅法第三十九條之二第
    一項所稱農業用地之法律依據及範圍、依土地稅法第三十九條之二第一項申請不
    課徵土地增值稅所應檢附並送主管稽徵機關辦理之證明文件等所作之補充規定，
    其規定之內容並未牴觸母法土地稅法之規定，亦與解釋判例並無牴觸，自得適用
    。
四、綜上所述，本件原告之主張均不可採，從而被告對原告就系爭土地核課土地增值
    稅一六、一六二、七九八元，且否准原告所為退還已繳納土地增值稅之申請，揆
    諸首揭規定，並無違誤，訴願決定予以維持，亦無不合。原告徒執前詞，訴請撤
    銷訴願決定及原處分，並請命被告返還原告一六、二（應係「一」之誤）六二、
    七九八元及自八十三年三月十六日起至返還之日止，按中央銀行放款日拆計算之
    利息，均無理由，應予駁回。
五、兩造其餘攻擊防禦方法均與本件判決結果不生影響，故不逐一論述，併此敘明。
據上論結，本件原告之訴為無理由，爰依行政訴訟法第九十八條第三項前段判決如主
文。
中    華    民    國      九十      年    十一        月    二十九      日
                         臺 北 高 等 行 政 法 院  第 三 庭
                                             審判長 法  官  徐瑞晃
                                                    法  官  曹瑞卿
                                                    法  官  吳慧娟
右為正本係照原本作成。
如不服本判決，應於送達後二十日內，向本院提出上訴狀並表明上訴理由，如於本判
決宣示後送達前提起上訴者，應於判決送達後二十日內補提上訴理由書（須按他造人
數附繕本）。
中    華    民    國      九十      年    十一        月    二十九      日
                                                    書記官  葉冠伸


司法院資訊處製作；財團法人民間司法改革基金會備份。
